ACORDAO-COMPLETO-2483288

ACÓRDÃO 7064/2022 ATA 35/2022 - PRIMEIRA CÂMARA

VISTOS, relatados e discutidos estes autos de concessão de aposentadoria a ex-servidores da Universidade Federal do Paraná;
ACORDAM os Ministros do Tribunal de Contas da União, reunidos em sessão da Primeira Câmara, diante das razões expostas pelo Relator e com fundamento no art. 71, incisos III e IX, da Constituição Federal e no art. 39, inciso II, da Lei 8.443/1992, em:
9.1. julgar legal o ato de alteração de aposentadoria emitido em favor de Antonio Della Verde Mendonca, concedendo-lhe registro;
9.2. considerar prejudicado, por perda de objeto, o exame do ato de concessão de aposentadoria a Maria Otavia Lima Eca D Almeida, nos termos do art. 260, § 5º, do RI/TCU;
9.3. ordenar à Sefip que:
9.3.1. em relação ao interessado Paulo Baggio, realize diligência junto à Universidade Federal do Paraná, para que a entidade de origem apresente a memória de cálculo da média de remuneração apurada, informando ainda o fundamento legal para o pagamento integral da rubrica "Retribuição por Titulação", constante dos proventos decorrentes de aposentadoria proporcional;
9.3.2. em relação ao interessado Juarez Gabardo, autue os atos 70954/2018 e 73011/2019, para que sejam analisados em conjunto com o ato acostado à peça 6, promovendo eventuais diligências necessárias para o saneamento dos autos, especialmente em razão da rubrica decorrente de decisão judicial.

Atos de Aposentadoria.

Primeira Câmara

Universidade Federal do Paraná.

3. Interessados/Responsáveis:
3.1. Interessados: Antonio Della Verde Mendonca (XXX.867.088-XX); Juarez Gabardo (XXX.211.819-XX); Maria Otavia Lima Eca D Almeida (XXX.170.034-XX); Paulo Baggio (XXX.696.709-XX).

13.1. Ministros presentes: Benjamin Zymler (na Presidência) e Walton Alencar Rodrigues (Relator).
13.2. Ministro-Substituto convocado: Weder de Oliveira.
13.3. Ministro-Substituto presente: Augusto Sherman Cavalcanti.

WALTON ALENCAR RODRIGUES

Adoto, como parte do relatório, a instrução da Sefip (peça 8) , cuja proposta foi acolhida pelo corpo dirigente da unidade técnica (peça 9) :
"INTRODUÇÃO
Trata-se de atos de aposentadoria, submetidos, para fins de registro, à apreciação do Tribunal de Contas da União (TCU) , de acordo com o art. 71, inciso III, da Constituição Federal.  Os atos foram cadastrados e disponibilizados ao TCU por intermédio do Sistema e-Pessoal, na forma do art. 2º e 4º da Instrução Normativa TCU 78/2018.
Os atos desse processo pertencem às seguintes unidades:
Unidade emissora: Universidade Federal do Paraná.
Unidade cadastradora:  Universidade Federal do Paraná.
Subunidade cadastradora: Unidade de Benefícios do DAP.
EXAME TÉCNICO
Procedimentos aplicados
Os procedimentos para exame, apreciação e registro de atos de pessoal encontram-se estabelecidos na Instrução Normativa TCU 78/2018 e na Resolução TCU 206/2007. Essas normas dispõem que os atos de pessoal disponibilizados por meio do e-Pessoal devem ser submetidos previamente a críticas automatizadas, com base em parâmetros predefinidos.
As críticas das informações cadastradas na etapa de coleta do ato foram elaboradas e validadas levando-se em conta as peculiaridades de cada ato. Os itens verificados nessa etapa são inerentes a dados cadastrais, fundamentos legais, mapa de tempo, ficha financeira, assim como eventuais ocorrências de acumulação. Trata-se de verificações abrangentes, minuciosas e precisas e sem a necessidade de ação humana e, portanto, menos suscetível a falhas. As críticas aplicadas estão discriminadas no sistema, no Menu e-Pessoal, opção "Crítica", que podem ser acessadas mediante concessão de perfil específico a servidores do TCU responsáveis pela análise.
Além das críticas automatizadas, há verificação humana adicional no caso de haver alertas do sistema ou informações não formatadas, como esclarecimentos do gestor ou do controle interno.  
As críticas também consideram os registros do Sistema Integrado de Administração de Recursos Humanos (Siape) . O Siape disponibiliza informações atualizadas sobre as parcelas que integram os proventos, diferentemente, portanto, do e-Pessoal, que informa as parcelas no momento do registro do ato. 
Essa confrontação com o Siape fornece uma visão atual e verdadeira da situação, o que permite descaracterizar irregularidades e inconsistências que, embora constantes do e-Pessoal, já foram corrigidas.
As verificações detectadas nos atos encontram-se discriminadas na aba de pendências de cada ato no sistema e-Pessoal, bem como nos espelhos dos atos contemplados por esta instrução.
Exame das Constatações
Ato: 137616/2019 - Interessado: PAULO BAGGIO - CPF: XXX.696.709-XX
Parecer do Controle Interno: considerar o ato Legal.
Constatação e análise: 
1.1.1. A categoria de tempo ponderado (Atividades perigosas, insalubres ou penosas) não está amparada na jurisprudência do TCU, pois não foi deferida para 'Profissional de saúde com profissão regulamentada', ou para servidor com Regime jurídico anterior à Lei 8.112/1990 diferente de CLT ou posterior a 11/12/1990.
Justificativa do Gestor de Pessoal: Não há. Verificação efetuada no âmbito do TCU.
Análise do Controle Interno:  Não há. Verificação efetuada no âmbito do TCU.
Análise da unidade técnica (Sefip/TCU) : Compulsando a documentação anexada ao ato, não se verifica a existência do laudo pericial atestando as condições insalubres. Portanto, resta maculada a averbação de tempo em apreço.
O detalhamento da inconsistência acima elencada encontra-se no anexo II dessa instrução. 
Encaminhamento do ato: 
Considerar ILEGAL e recusar registro  do ato de Aposentadoria de PAULO BAGGIO do quadro de pessoal do órgão/entidade Universidade Federal do Paraná, com base nos arts. 71, inciso III, da Constituição Federal, 1º, inciso V, e 39, inciso II, da Lei 8.443/1992 e 260, § 1º, do Regimento Interno.
Com fulcro no art. 262, caput, do Regimento Interno deste Tribunal, determinar ao órgão/entidade Universidade Federal do Paraná que: 
informe o teor do acórdão que vier a ser prolatado, encaminhando ao TCU, no prazo de trinta dias, comprovante da data de ciência pelo interessado, nos termos do art. 4º, § 3º, da Resolução TCU 170/2004.
dispense a devolução dos valores indevidamente recebidos de boa-fé até a data da ciência do órgão/entidade Universidade Federal do Paraná, do acórdão que vier a ser proferido, com base no Enunciado 106 da Súmula da Jurisprudência do TCU.
faça cessar todo e qualquer pagamento relativo ao ato impugnado de PAULO BAGGIO, no prazo máximo de quinze dias, contados da ciência da decisão deste Tribunal, sob pena de ressarcimento das quantias pagas após essa data pelo responsável.
Ato: 74225/2020 - Interessado: MARIA OTAVIA LIMA ECA D ALMEIDA - CPF: XXX.170.034-XX
Parecer do Controle Interno: considerar o ato Legal.
Constatação e análise: 
1.1.2. Perda de objeto 'Sisobi (Nome Servidor/Instituidor : MARIA OTAVIA LIMA ECA D ALMEIDA, CPF: XXX.170.034-XX, Data de óbito: 27/12/2020) '.
Justificativa do Gestor de Pessoal: Não há. Verificação efetuada no âmbito do TCU.
Análise do Controle Interno:  Não há. Verificação efetuada no âmbito do TCU.
Análise da unidade técnica (Sefip/TCU) : Verifica-se, em consulta realizada nos Sistemas deste Tribunal, que a concessão de aposentadoria referente ao ato do presente processo já foi encerrada. Assim, como se trata de situação que cessou os efeitos financeiros da concessão antes de sua apreciação por esta Corte, cabe a aplicação do art. 260, § 5º do Regimento Interno do TCU. Segundo esse dispositivo, poderá ser considerado prejudicado, por perda de objeto, o exame dos atos de pessoal cujos efeitos financeiros tenham cessado antes de sua apreciação.
O detalhamento da inconsistência acima elencada encontra-se no anexo II dessa instrução. 
Encaminhamento do ato: 
Considerar prejudicado, por perda de objeto, o exame do ato de Aposentadoria de MARIA OTAVIA LIMA ECA D ALMEIDA, com fundamento no art. 71, inciso III, da Constituição Federal, arts. 1º, inciso V, e 39, inciso II, da Lei 8.443/1992 e art. 260, § 5º, do Regimento Interno do Tribunal de Contas da União.
Ato: 120936/2020 - Interessado: ANTONIO DELLA VERDE MENDONCA - CPF: XXX.867.088-XX
Parecer do Controle Interno: considerar o ato Legal.
Constatação e análise: 
1.1.3. Possível duplicidade com o (s) ato (s) 'SISAC-10792600-04-2009-000112-6'.
Justificativa do Gestor de Pessoal: Não há. Verificação efetuada no âmbito do TCU.
Análise do Controle Interno:  Não há. Verificação efetuada no âmbito do TCU.
Análise da unidade técnica (Sefip/TCU) : Verifica-se o cadastramento do ato em duplicidade, tendo em vista, constar na base de dados desta Corte, ato com o mesmo número no Cadastro de Pessoas Físicas (CPF) , mesmo tipo de ato e mesma data de Publicação da concessão. Assim, nos termos da autorização concedida por meio do Acórdão 2100/2010-TCU-Plenário, cabe atribuir ao ato chancela de exclusão por duplicidade. Cabe, ainda, o arquivamento do processo.
O detalhamento da inconsistência acima elencada encontra-se no anexo II dessa instrução. 
Encaminhamento do ato: 
Excluir por duplicidade o ato de Aposentadoria de ANTONIO DELLA VERDE MENDONCA.
Ato: 121181/2020 - Interessado: JUAREZ GABARDO - CPF: XXX.211.819-XX
Parecer do Controle Interno: considerar o ato Legal.
Constatação e análise: 
1.1.4. Possível duplicidade com o (s) ato (s) '70954/2018'.
Justificativa do Gestor de Pessoal: Não há. Verificação efetuada no âmbito do TCU.
Análise do Controle Interno:  Não há. Verificação efetuada no âmbito do TCU.
Análise da unidade técnica (Sefip/TCU) : Verifica-se o cadastramento do ato em duplicidade, tendo em vista, constar na base de dados desta Corte, ato com o mesmo número no Cadastro de Pessoas Físicas (CPF) , mesmo tipo de ato e mesma data de Publicação da concessão. Assim, nos termos da autorização concedida por meio do Acórdão 2100/2010-TCU-Plenário, cabe atribuir ao ato chancela de exclusão por duplicidade. Cabe, ainda, o arquivamento do processo.
O detalhamento da inconsistência acima elencada encontra-se no anexo II dessa instrução. 
Encaminhamento do ato: 
Excluir por duplicidade o ato de Aposentadoria de JUAREZ GABARDO.
CONCLUSÃO
A abrangência e a profundidade das verificações levadas a efeito fundamentam convicção de que o ato 137616/2019 pode ser apreciado pela ilegalidade, em razão das irregularidades apontadas no item Exame das Constatações desta instrução, que representam afronta à legislação e à jurisprudência de referência.
O aludido ato deu entrada neste Tribunal há menos de cinco anos, não sendo aplicável, portanto, o procedimento de contraditório e ampla defesa determinado pelo Acórdão 587/2011-TCU-Plenário.
A abrangência e a profundidade das verificações levadas a efeito fundamentam convicção de que o ato 74225/2020 pode ser considerado prejudicado por perda de objeto, nos termos do art. 260, § 5º do Regimento Interno do TCU.
A abrangência e a profundidade das verificações levadas a efeito fundamentam convicção de que os atos 121181/2020 e 120936/2020 podem ser excluídos por duplicidade, nos termos do Acórdão 2100/2010-TCU-Plenário.
PROPOSTA DE ENCAMINHAMENTO
Ante o exposto, com fundamento no art. 71, inciso III, da Constituição Federal, no art. 1º, inciso V, e art. 39, incisos I e II, da Lei 8.443/1992, no art. 260 do Regimento Interno do Tribunal de Contas da União, propõe-se: 
Considerar ILEGAL e recusar registro do ato de Aposentadoria de PAULO BAGGIO do quadro de pessoal do órgão/entidade Universidade Federal do Paraná, com base nos arts. 71, inciso III, da Constituição Federal, 1º, inciso V, e 39, inciso II, da Lei 8.443/1992 e 260, § 1º, do Regimento Interno.
Excluir por duplicidade os atos de Aposentadoria de JUAREZ GABARDO e ANTONIO DELLA VERDE MENDONCA.
Considerar prejudicado, por perda de objeto, o exame do ato de Aposentadoria de MARIA OTAVIA LIMA ECA D ALMEIDA, com fundamento no art. 71, inciso III, da Constituição Federal, arts. 1º, inciso V, e 39, inciso II, da Lei 8.443/1992 e art. 260, § 5º, do Regimento Interno do Tribunal de Contas da União.
Com fulcro no art. 262, caput, do Regimento Interno deste Tribunal, determinar ao órgão/entidade Universidade Federal do Paraná que: 
faça cessar todo e qualquer pagamento relativo ao ato impugnado de PAULO BAGGIO, no prazo máximo de quinze dias, contados da ciência da decisão deste Tribunal, sob pena de ressarcimento das quantias pagas após essa data pelo responsável.
informe o teor do acórdão que vier a ser prolatado, encaminhando ao TCU, no prazo de trinta dias, comprovante da data de ciência pelo interessado, nos termos do art. 4º, § 3º, da Resolução TCU 170/2004.
dispense a devolução dos valores indevidamente recebidos de boa-fé até a data da ciência do órgão/entidade Universidade Federal do Paraná, do acórdão que vier a ser proferido, com base no Enunciado 106 da Súmula da Jurisprudência do TCU."
O Ministério Público de Contas, representado pelo Procurador Rodrigo Medeiros de Lima, divergindo parcialmente da proposta formulada pela unidade técnica, manifestou-se nos seguintes termos (peça 12) :
	"Trata-se de processo consolidado com 4 atos de aposentadoria emitidos pela Universidade Federal do Paraná (UFPR) .
2.	Após aplicação das críticas automáticas a Sefip propôs (peças 8-9) :
i) considerar ilegal o ato de Paulo Baggio (peça 3) , em razão do cômputo de tempo ponderado relativo ao exercício de atividades insalubres antes da vigência da Lei 8.112/1990 que não estaria "amparada na jurisprudência do TCU, pois não foi deferida para 'profissional de saúde com profissão regulamentada', ou para servidor com regime jurídico anterior à Lei 8.112/1990 diferente de CLT ou posterior a 11/12/1990";
ii) considerar o ato de Maria Otávia Lima Eca D Almeida (peça 4) prejudicado por perda de objeto por terem cessado os efeitos financeiros antes da sua apreciação pelo Tribunal, em razão do falecimento da interessada ocorrido em 27/12/2020;
iii) atribuir aos atos de Antônio Della Verde Mendonça (peça 5) e Juarez Gabardo (peça 6) a chancela de exclusão por duplicidade, consoante "autorização concedida por meio do Acórdão 2100/2010-TCU-Plenário", por constar outros atos no Sisac/e-Pessoal com os mesmos dados.
3.	Desde logo este representante do Ministério Público de Contas da União anui apenas à proposta da unidade técnica descrita no item "ii" acima, em relação ao ato de Maria Otávia Lima Eca D Almeida (peça 4) .
II
4.	No que se refere ao ato de Paulo Baggio (peça 3) , observa-se que a aposentadoria ocorreu no cargo de professor do magistério superior, no qual ingressou em 22/12/1987. Porém, averbou tempo de serviço do Ministério da Saúde, laborado no cargo de médico, no período de 13/11/1985 a 21/12/1987 (peça 3, p. 2 e 7-9) . Portanto, não se vislumbra irregularidade na averbação de tempo insalubre relativo a esse período, como consta do ato (peça 3, p. 2) .
5.	Isso porque, o entendimento do Tribunal, inaugurado pelo Acórdão 2008/2006-TCU-Plenário, firmou-se no sentido de que o servidor público que exerceu, como celetista, no serviço público, no período anterior à vigência da Lei 8.112/90, atividades insalubres, penosas ou perigosas, tem direito à contagem especial de tempo de serviço para efeito de aposentadoria.
6.	Assim, como medida de racionalidade administrativa, o Tribunal passou a admitir, no tocante aos cargos cujo exercício, por sua própria natureza, presumivelmente envolve algum nível de risco para a higidez física do trabalhador - como médicos, odontólogos e enfermeiros, entre outros - que a contagem ponderada de tempo poderia ser averbada sem maiores exigências.
7.	A despeito disso, verifica-se que a aposentadoria foi concedida com fundamento no art. 40, § 1º, inciso III, alínea "b" da Constituição Federal, com a redação dada pelas EC 20/1998 e 41/2003) , c/c a Lei 10.887/2004, ou seja, aposentadoria voluntária por idade, por tempo de contribuição, com proventos proporcionais, calculados pela média das remunerações. Mas a rubrica de "Retribuição por Titulação" está sendo paga no seu valor integral.
8.	Segundo a Súmula de jurisprudência do TCU 266, "as únicas parcelas que integram os proventos e que são isentas de proporcionalização, no caso de aposentadoria proporcional, são a Gratificação Adicional por Tempo de Serviço, a Vantagem Pessoal dos 'Quintos' e a vantagem consignada no art. 193 da Lei nº 8.112/1990".
9.	Desse modo, opinamos pela realização de diligência à unidade jurisdicionada para que envie ao Tribunal a memória de cálculo da média de remuneração apurada para verificar se a referida parcela não constou dessa média, bem assim para que informe o fundamento legal para o pagamento integral da referida parcela em proventos decorrentes de aposentadoria proporcional.
III
10.	Quanto aos atos de Antônio Della Verde Mendonça (peça 5) e Juarez Gabardo (peça 6) a Sefip opinou pela atribuição da chancela de exclusão por duplicidade, consoante "autorização concedida por meio do Acórdão 2100/2010-TCU-Plenário", por constar outros atos no Sisac/e-Pessoal com os mesmos dados.
11.	Relativamente ao ato de Antônio Della Verde Mendonça (peça 5) , embora conste no ato que se trata da concessão inicial é, na verdade, ato de alteração, que foi emitido para averbar tempo de serviço privado, no período de 11/8/1975 a 16/6/1996 (peça 5, p. 2) , portanto, anterior ao ingresso do interessado no cargo de Físico, na Universidade UFPR.
12.	Consoante se vê no ato inicial da aposentadoria, com vigência em 20/11/2008, apreciado pela legalidade no âmbito do processo TC Processo 023.994/2011-8, foram considerados para a concessão apenas os 12 anos, 5 meses e 10 dias de tempo de serviço na UFPR, cujo ingresso ocorreu em 17/6/1996 (peça 10) .
13.	Como não vislumbramos nenhuma irregularidade no ato de peça 5, opinamos pela legalidade e respectivo registro, em dissonância com a proposta da unidade técnica.
14.	Foi informado no ato de Juarez Gabardo (peça 6) , que se trata de ato inicial da aposentadoria. Porém, consta do e-Pessoal, outro ato inicial da concessão, e mais um ato de alteração (peça 11) .
15.	Assim, considerando que os citados atos estão na base do e-Pessoal aguardando autuação, e em todos eles há informação de pagamento de rubrica de decisão judicial, opinamos pela autuação dos citados atos para análise conjunta com o ato em apreço e a realização de eventuais diligências necessárias para sanear os autos."

não há

Procurador Rodrigo Medeiros de Lima.

APOSENTADORIAS. UNIVERSIDADE FEDERAL DO PARANÁ. LEGALIDADE DE UM ATO. EXAME DE MÉRITO DE OUTRO ATO PREJUDICADO EM RAZÃO DO EXAURIMENTO DE SEUS EFEITOS FINANCEIROS. ANÁLISE CONJUNTA COM OUTROS ATOS CADASTRADOS. DILIGÊNCIA PARA SANEAMENTO DOS AUTOS.

APOSENTADORIA (APOS)

Secretaria de Fiscalização de Integridade de Atos e Pagamentos de Pessoal e de Benefícios Sociais (Sefip).

Trata-se de atos de concessão de aposentadoria, emitidos em favor de ex-servidores da Universidade Federal do Paraná, submetidos à apreciação deste Tribunal para fins de registro.
A Sefip propõe a ilegalidade da aposentadoria concedida a Paulo Baggio; a perda de objeto do ato referente a Maria Otávia Lima Eça D'Almeida; e a exclusão dos atos de aposentadoria de Antonio Della Verde Mendonça e Juarez Gabardo, por terem sido cadastrados em duplicidade.
Acolho o parecer parcialmente divergente emitido pelo Parquet, incorporando suas conclusões às minhas razões de decidir.
Em relação ao interessado Paulo Baggio, como bem ponderou o MP/TCU, de fato não houve irregularidade na averbação de tempo insalubre, relativo ao período em que ocupou o cargo de médico no Ministério da Saúde, de 13/11/1985 a 21/12/1987 (peça 3, p. 2 e 7-9) .
Conforme a jurisprudência desta Corte, o servidor público que exerceu, como celetista, no serviço público, em períodos anteriores à vigência da Lei 8.112/90, atividades insalubres, penosas ou perigosas, tem direito à contagem especial de tempo de serviço para efeito de aposentadoria.
Entretanto, deve ser realizada diligência saneadora, nos termos propostos pelo Ministério Público de Contas, para que a entidade de origem apresente a memória de cálculo da média de remuneração apurada, com o fito de verificar se a rubrica "Retribuição por Titulação" constou dessa média, informando ainda o fundamento legal para o pagamento integral dessa parcela.
Quanto à aposentadoria de Maria Otávia Lima Eça D'Almeida, diante do falecimento da interessada, em 27/12/2020, a análise de mérito do ato resta prejudicada, por perda de objeto, em razão do exaurimento de seus efeitos financeiros, nos termos do artigo 260, § 5º, do Regimento Interno do TCU.
No que tange ao servidor inativo Antonio Della Verde Mendonça, o ato em exame (peça 5) trata de alteração de aposentadoria, e não de apreciação inicial, motivo pelo qual não cabe a sua exclusão. Não tendo sido identificada qualquer irregularidade na concessão, o ato deve ser julgado legal, com a ordenação de seu registro.
Sobre o ato referente a Juarez Gabardo (121181/2020; peça 6) , nos termos propostos pelo MP/TCU, cabe realizar sua análise em conjunto com o outro ato inicial de concessão cadastrado (70954/2018) e o posterior ato de alteração (73011/2019) , ambos na situação "aguardando autuação" no e-Pessoal, com a realização de eventuais diligências necessárias para saneamento dos autos, visto que em todos eles consta o pagamento de rubrica de decisão judicial.
Ante o exposto, voto no sentido de que o Tribunal adote o acórdão que ora submeto à deliberação deste colegiado.
TCU, Sala das Sessões, em 4 de outubro de 2022.
WALTON ALENCAR RODRIGUES 
Relator